臺灣高等法院刑事判決
109年度上訴字第4291號
上  訴  人  臺灣新北地方檢察署檢察官
上  訴  人  
即  被  告  吳銘宗


上列上訴人等因被告違反毒品危害防制條例案件，不服臺灣新北
地方法院109年度審訴緝字第48號，中華民國109年8月7日第一審
判決（起訴案號：臺灣新北地方檢察署107年度毒偵字第9134號
、108年度毒偵字第211號、108年度偵字第8994號），提起上訴
，本院判決如下：
    主  文
原判決撤銷。
甲○○持有第一級毒品純質淨重十公克以上，累犯，處有期徒刑捌
月。扣案之第一級毒品海洛因伍包（總驗餘淨重參拾貳點肆壹公
克）沒收銷燬。
被訴施用第二級毒品部分，公訴不受理。 
    事  實
一、甲○○明知海洛因係毒品危害防制條例第2條第2項第1款所列
    管之第一級毒品，依法不得持有，為供己施用，竟基於持有
    第一級毒品海洛因純質淨重10公克以上之犯意，於民國107
    年11月4日19時30分許，在新北市三重區三重公園內，以新
    臺幣（下同）6萬元之價格，向某真實姓名年籍不詳、綽號
    阿明之成年男子，購買第一級毒品海洛因5包（扣除下述施
    用部分後，總驗餘淨重32.41公克、純度90.33％，總純質淨
    重約合計29.30公克）而持有之。嗣於同日21時40分許，在
    新北市三重區仁興街與仁昌街口，因形跡可疑為警攔查，於
    尚未為有偵查犯罪職權之員警發覺其上開持有毒品犯行前，
    主動交出其藏放在鞋子內、上開第一級毒品海洛因5包供警
    查扣、自首上開犯行，並接受裁判。
二、案經新北市政府警察局三重分局報告臺灣新北地方檢察署檢
    察官簽分偵查起訴。 　　
    理  由
壹、有罪部分
一、證據能力
    按除法律另有規定外，實施刑事訴訟程序之公務員因違背法
    定程序取得之證據，其有無證據能力之認定，應審酌人權保
    障及公共利益之均衡維護，刑事訴訟法第158條之4定有明文
    。本案以下所引用之非供述證據，並無證據證明係實施刑事
    訴訟程序之公務員違背法定程序所取得，且經本院於審理時
    合法踐行調查程序，自應認均具有證據能力，得作為證據。
二、認定犯罪事實所憑之證據及理由
    上開犯罪事實，業據被告坦承不諱（見毒偵9134卷第16至19
    、75頁，審訴緝48卷第50、57頁），並有新北市政府警察局
    三重分局搜索、扣押筆錄及扣押物品目錄表各1份（見毒偵9
    134卷第27至31頁）、扣案物照片7張（見毒偵9134卷第41至
    44頁）在卷可稽；又扣案碎塊狀檢品5包經送法務部調查局
    濫用藥物實驗室鑑驗結果，檢出第一級毒品海洛因成分（驗
    餘淨重32.41公克，純度90.33％，純質淨重29.30公克），有
    該實驗室108年1月10日調科壹字第10823000580號鑑定書1紙
    （見毒偵9134卷第91頁）可徵，足認被告任意性自白核與事
    實相符，洵堪採信。綜上所述，本案事證明確，被告上開犯
    行堪以認定，應依法論科。
三、論罪科刑
  ㈠按海洛因為毒品危害防制條例第2條第2項第1款所列管之第一
    級毒品，未經許可，不得非法持有。核被告所為，係犯毒品
    危害防制條例第11條第3項之持有第一級毒品純質淨重10公
    克以上罪。
  ㈡被告前因施用毒品案件，經臺灣新北地方法院以106年度簡字
    第2361號判決判處有期徒刑3月確定，於106年9月14日入監
    ，於106年11月13日剩餘徒刑易科罰金執行完畢，有本院被
    告前案紀錄表附卷可參。被告於前開案件執行完畢後5年內
    ，故意再犯本案有期徒刑以上之罪，為累犯，依司法院大法
    官釋字第775號解釋意旨，經審酌本案侵害之法益、罪質與
    前案相近，兼衡本案犯罪情節、被告一切情狀及所應負擔之
    罪責，暨其顯未因前案有期徒刑執行完畢而心生警惕，謹慎
    行事，反而漠視法紀而再犯，足徵其具有特別惡性及刑罰反
    應力薄弱之情狀，而有加重其刑之必要，爰依刑法第47條第
    1項規定，加重其刑。
  ㈢被告於107年11月4日21時40分許，在新北市三重區仁興街與
    仁昌街口，因形跡可疑為警攔查，於其犯行尚未為有偵查犯
    罪職權之公務員發覺前，即主動將藏放於鞋子內之第一級毒
    品海洛因5包交與員警查扣，並自承其持有海洛因純質淨重1
    0公克以上之犯行等情，有被告警詢筆錄1份（見偵9134卷第
    16至17頁）在卷可考，符合自首之要件，爰依刑法第62條前
    段規定減輕其刑，並依法先加後減之。
四、不另為公訴不受理之諭知
　㈠公訴意旨略以：被告基於施用第一級毒品之犯意，於107年11
    月5日2時40分為警採尿起回溯26小時內之某時許，在不詳地
    點，以將第一級毒品海洛因摻入香菸後，點燃吸食之方式，
    施用第一級毒品海洛因1次。因認被告涉犯毒品危害防制條
    例第10條第1項之施用第一級毒品罪嫌等語。
　㈡按毒品危害防制條例於109年1月15日修正公布，除第18條、
    第24條、第33條之1以外，自6個月後即109年7月15日施行，
    其中第35條之1第1款及第2款前段規定，修正施行前犯第10
    條之罪之案件，於修正施行後，偵查中，由檢察官依修正後
    規定處理；審判中，由法院或少年法院（地方法院少年法庭
    ）依修正後規定處理。是犯第10條之罪者，不論係修正前後
    ，均應依新法規定處理。又本次修正之毒品條例第20條第3
    項及第23條第2項，雖僅將原條文之再犯期間由「5年」改為
    「3年」，惟鑑於採取傳統刑事機構式處遇，將施用毒品者
    監禁於監獄內，僅能短期間防止其接觸毒品，因慣用毒品產
    生之「心癮」根本無法根除，並慮及毒品條例施行多年累積
    之戒毒經驗及實效，暨逐步擴充之醫療、戒癮機構、專業人
    力、社區支援系統等資源，尤以本次毒品條例第24條修正，
    擴大檢察官對施用毒品者附條件緩起訴處分之範圍，使其能
    視個案具體情形給予適當多元社區處遇。準此，本次修正後
    對於施用毒品者之思維，自應與時俱進，擺脫以往側重於「
    犯人」身分之處罰，著重其為「病患」之特質，並以「治療
    」疾病為出發點，重新評價前揭所謂「3年後再犯」之意義
    。基於憲法應保障人民之生存權，及根據每個國民生存照顧
    需要提供基本給付之理念，為協助施用毒品者戒除毒癮復歸
    社會，對於經監獄監禁處遇後仍再犯之施用毒品者，更應恢
    復以機構內、外之治療協助其戒除毒癮。此即本次修正毒品
    條例第20條第3項關於施用毒品者所謂「3年後再犯」係何所
    指之立法真諦。換言之，除檢察官優先適用第24條命附條件
    緩起訴處分處遇（不論幾犯，亦無年限）外，對於施用毒品
    初犯者，即應適用第20條第1項、第2項為機構內之觀察、勒
    戒或強制戒治；若於上開機構內處遇執行完畢釋放後，於「
    3年內再犯」者，依第23條第2項規定，應依法追訴；倘於「
    3年後再犯」自應再回歸到傳統醫療體系機構內重為觀察、
    勒戒或強制戒治之治療。是對於戒除毒癮不易者，唯有以機
    構內、外處遇及刑事制裁等方式交替運用，以期能控制或改
    善其至完全戒除毒癮。從而，現行毒品危害防制條例既認施
    用毒品者具有「病患性犯人」特質，強調「治療勝於處罰」
    、「醫療先於司法」，則對於毒品條例第20條第3項及第23
    條第2項所謂「3年後（內）再犯」，應跳脫以往窠臼，以「
    3年」為期，建立「定期治療」之模式。其規定中所謂「3年
    後再犯」，只要本次再犯（不論修正施行前、後）距最近1
    次觀察、勒戒或強制戒治執行完畢釋放，已逾3年者，即該
    當之，不因其間有無犯第10條之罪經起訴、判刑或執行而受
    影響（最高法院刑事大法庭109年度台上大字第3826號裁定
    意旨參照）。
  ㈢經查：
　⒈被告前因施用毒品案件，經臺灣板橋地方法院（現改為臺灣
    新北地方法院）以91年度毒聲字第3738號裁定送觀察、勒戒
    後，認有繼續施用毒品之傾向，再由同法院以91年度毒聲字
    第3992號裁定令入戒治處所施以強制戒治，因其戒治成效經
    評定為合格，於92年12月3日強制戒治執行完畢獲釋，並經
    臺灣板橋地方法院檢察署（現改為臺灣新北地方檢察署）檢
    察官以92年度戒毒偵391號為不起訴處分確定，其後被告又
    因多次違犯施用毒品案件，並經判刑確定而執行，有本院被
    告前案紀錄表在卷可考(見本院卷第57至65頁)，是被告於前
    揭強制戒治執行完畢後，雖有多次因施用毒品案件經法院判
    處罪刑確定及執行完畢，但迄今並無再受觀察、勒戒或強制
    戒治等保安處分之裁判及執行等情，堪以認定。
　⒉被告坦承於107年11月4日19時40分許，在上開三重公園內，
    以將海洛因置入玻璃球內，以火燒烤後吸食煙霧之方式，施
    用第一級毒品海洛因1次等語（見審訴緝48卷第50頁），復
    有台灣檢驗科技股份有限公司107 年11月19日出具之被告檢
    體編號C0000000號之濫用藥物檢驗報告、新北市政府警察局
    受採集尿液檢體人姓名及檢體編號對照表、查獲毒品案件尿
    液檢體監管紀錄表各1紙附卷可稽（見毒偵9134卷第37頁、3
    9、81頁），是被告任意性自白與事實相符，應堪採信，此
    部分事實足堪認定。而被告本次施用第一級毒品之時間，顯
    距其最近1次強制戒治完成日即92年12月3日逾3年，本案即
    應再予觀察、勒戒或強制戒治。
　⒊檢察官依修正前毒品危害防制條例規定對本件提起公訴，起
    訴程序固未違背當時之規定，然依新修正之毒品危害防制條
    例規定，本案已不得追訴，從而，檢察官就本件提起公訴，
    自屬起訴程序違背規定，固應為不受理之判決，惟其倘成立
    犯罪，與上開論罪科刑部分為吸收犯之實質上一罪關係，爰
    不另為不受理之諭知。
五、撤銷改判之理由　　　　
  ㈠原審以被告犯持有第一級毒品純質淨重10公克以上罪事證明
    確，據以論罪科刑，固非無見。惟查，被告行為後，因毒品
    危害防制條例修正生效，就施用第一級毒品部分，應不另為
    不受理之諭知（已如前述）。原審未考量修正後規定，仍認
    被告施用第一級毒品之低度行為，為持有第一級毒品純質淨
    重10公克以上之高度行為所吸收，已有未洽。被告上訴主張
    本件量刑過重，應減輕其刑、給予緩刑云云，固無理由；檢
    察官上訴指摘原判決有所違誤，為有理由，自應由本院撤銷
    改判。
  ㈡爰審酌被告明知毒品戕害國民身心健康及社會秩序甚鉅，猶
    無視法律禁制，而持有第一級毒品海洛因，考量其持有之毒
    品海洛因純質淨重達29.30公克，純度90.33％，數量非寡、
    純度亦高，對社會治安產生潛在之相當危險性，所為應予非
    難；惟念被告持有期間非長，又始終坦承犯行，犯後態度尚
    佳，兼衡本案犯行與其上開施用第一級毒品海洛因犯行已無
    實質上一罪關係，及其犯罪之動機、目的、手段，及其自述
    高中肄業之智識程度、入監前從事營造業，家裡有父親、智
    障弟弟及妹妹需其扶養之生活狀況（見審訴緝48卷第58頁）
    等一切情狀，量處如主文第2項所示之刑。
  ㈢扣案之海洛因5包（扣除施用部分後，驗前淨重合計32.44公
    克，驗餘淨重合計32.41公克，純度90.33％，驗前純質淨重
    合計29.30公克），屬毒品危害防制條例第2條第2項第1款所
    規定之第一級毒品，不問屬於被告與否，應依毒品危害防制
    條例第18條第1項前段規定諭知沒收銷燬之，且盛裝之包裝
    袋5只因包覆毒品，顯留有該毒品之殘渣，無論依何種方式
    均難與之析離，應整體視之為毒品，連同包裝袋併予諭知沒
    收銷燬，至鑑定用罄部分，因已滅失，故不再為沒收銷燬之
    諭知。
貳、公訴不受理部分
一、公訴意旨略以：被告基於施用第二級毒品之犯意，於107年1
    1月16日16時42分為臺灣新北地方檢察署採尿人員採尿時起
    回溯96小時內之某時許，在不詳地點，以不詳方式，施用第
    二級毒品甲基安非他命1次。嗣因其為受保護管束人，經同
    署觀護人通知於107年11月16日16時42分許到場接受採尿送
    驗結果，呈安非他命、甲基安非他命陽性反應。因認被告涉
    犯毒品危害防制條例第10條第2項之施用第二級毒品罪嫌等
    語。
二、經查：
　㈠被告坦承於107年11月16日凌晨某時許，在新北市三重區某友
    人住處內，以將甲基安非他命置入玻璃球內，以火燒烤吸食
    煙霧之方式，施用第二級毒品甲基安非他命1次等語（見審
    訴緝48卷第50頁），復有台灣尖端先進生技醫藥股份有限公
    司107 年12月4 日被告檢體編號000000000 號之濫用藥物檢
    驗報告、臺灣新北地方檢察署施用毒品犯尿液檢體監管紀錄
    表各1 紙附卷可稽（見毒偵211卷第5、7頁），被告前揭任
    意性自白既有上開證據足資補強，應堪信為真實，此部分事
    實已堪認定。而被告本次施用第二級毒品之時間，顯距其最
    近1次強制戒治完成日即92年12月3日逾3年，即應再予觀察
    、勒戒或強制戒治。
　㈡檢察官依修正前毒品危害防制條例規定對本件提起公訴，起
    訴程序固未違背當時之規定，然依新修正之毒品危害防制條
    例規定，本案已不得追訴，從而，檢察官就本件提起公訴，
    自屬起訴程序違背規定，應諭知不受理判決。
三、撤銷改判之理由
　㈠原審未及審酌前述修正後之毒品危害防制條例規定逕予論罪
    科刑，容有未當。被告上訴主張本件量刑過重，應減輕其刑
    、給予緩刑云云，固無理由；檢察官上訴指摘原判決有所違
    誤，為有理由，自應由本院撤銷改判。
　㈡按刑事訴訟法第303條第1款規定，案件有起訴之程序違背規
    定之情形者，應諭知不受理之判決。此所稱之起訴之程序違
    背規定，係指檢察官提起公訴之訴訟行為於程序上有違法律
    之規定而言。而提起公訴之訴訟行為是否於程序上有違法律
    規定，原則上，固是以起訴時所存在之事項及法律規定為判
    斷，惟檢察官起訴後始發生之情事變更事由，致法院不能為
    實體審理及判決亦屬「起訴之程序違背規定」。
　㈢經查，本件被告施用第二級毒品時間，距其最近1次強制戒治
    完成日已逾3年（已如前述），依前開說明，應依修正後之
    毒品危害防制條例第20條第3項、第24條等規定，由檢察官
    基於一次性之整體規劃而重啟處遇程序，視被告個案情形，
    是否適合「觀察、勒戒或強制戒治」或給予「附命完成戒癮
    治療緩起訴處分」。檢察官逕予提起公訴，法院無從替代檢
    察官為上開合義務性之裁量處遇，應認本件起訴程序違背規
    定，且無從補正，依法應諭知不受理判決。
參、被告經本院合法傳喚，無正當理由不到庭，爰不待其陳述逕
    行判決。
據上論斷，應依刑事訴訟法第369條第1項前段、第364條、第299
條第1項前段、第303條第1款、第371條，判決如主文。
本案經檢察官陳雅詩提起公訴，檢察官邱舒婕提起上訴，檢察官
孫冀薇到庭執行職務。
中　　華　　民　　國　　110 　年　　2 　　月　　 2　　日
                  刑事第十二庭  審判長法　官  陳如玲
                                      法　官  廖建瑜
                                      法　官  蔡如惠
以上正本證明與原本無異。
施用第二級毒品部分不得上訴。
其餘部分如不服本判決，應於收受送達後20日內向本院提出上訴
書狀，其未敘述上訴之理由者並得於提起上訴後20日內向本院補
提理由書（均須按他造當事人之人數附繕本）「切勿逕送上級法
院」。
                                      書記官  黃郁珊
中　　華　　民　　國　　110 　年　　2 　　月　　3 　　日
附錄：本案論罪科刑法條全文
毒品危害防制條例第11條
持有第一級毒品者，處3年以下有期徒刑、拘役或新臺幣30萬元
以下罰金。
持有第二級毒品者，處2年以下有期徒刑、拘役或新臺幣20萬元
以下罰金。
持有第一級毒品純質淨重十公克以上者，處1年以上7年以下有期
徒刑，得併科新臺幣1百萬元以下罰金。
持有第二級毒品純質淨重二十公克以上者，處6月以上5年以下有
期徒刑，得併科新臺幣70萬元以下罰金。
持有第三級毒品純質淨重五公克以上者，處2年以下有期徒刑，
得併科新臺幣20萬元以下罰金。
持有第四級毒品純質淨重五公克以上者，處1年以下有期徒刑，
得併科新臺幣10萬元以下罰金。
持有專供製造或施用第一級、第二級毒品之器具者，處1年以下
有期徒刑、拘役或新臺幣10萬元以下罰金。